臺灣板橋地方法院刑事判決　　　　　　　95年度訴字第3829號
公　訴　人　臺灣板橋地方法院檢察署檢察官
被　　　告　乙○○
　　　　　　　　　　　戶政事務所〕
選任辯護人　巨克安　律師
上列被告因偽造文書等案件，經檢察官提起公訴〔９５年度偵緝
字第２７５１號〕；本院合議庭裁定由受命法官獨任進行簡式審
判程序，茲判決如下：
    主  文
乙○○連續行使偽造私文書，足以生損害於他人，處有期徒刑捌
月。
    事  實
壹、乙○○於民國〔下同〕８６年５月１０日，在臺北縣樹林市
    ○○街２４巷１１號，自任會首，鳩集附表壹「會員」欄所
    示甲○○等人合組民間互助會，會員連同會首計陸拾陸會，
    會期自８６年５月１０日起，迄９１年１０月１０日止，約
    定每會新臺幣〔下同〕貳萬元，採內標方式，於每月１０日
    下午２時，在上址開標。嗣互助會存續期間，乙○○利用會
    員與會員彼此間並非完全相識，且投標時活會會員未全數實
    際到場競標之機會，竟基於意圖為自己不法之所有暨行使偽
    造私文書之概括犯意，於附表貳所示時間，在開標地點，連
    續在投標單〔即空白紙〕上偽載附表貳所示標金、偽造『金
    英』、『虹如』、『曾聰驥』、『孫明輝』、『詹文協』、
    『甲○○』等會員之署押，作成標單後，持以行使參與競標
    ，而先後得標，足以生損害於「金英」、「虹如」、「曾聰
    驥」、「孫明輝」、「詹文協」、「甲○○」等被冒標之會
    員及其他活會會員。並連續多次向被冒標之會員佯稱已由他
    人得標，另向被冒標之會員外之活會會員佯稱由該被冒標之
    會員得標，以此詐術，致該等活會會員陷於錯誤，如數交付
    會款予乙○○，總計向上開被冒標之會員及其他活會會員詐
    得壹佰肆拾萬肆仟元正〔詳如附表貳〕；嗣於９１年１１月
    份開標後，乙○○無故停止該互助會，甲○○始悉受騙。
貳、案經甲○○訴由臺北縣政府警察局樹林分局報請臺灣板橋地
    方法院檢察署檢察官偵查起訴。
    理  由
壹、上揭事實，業據被告坦承不諱〔參見本院準備程序筆錄、簡
    式審判筆錄〕，核與證人甲○○、邱莊金花、張玉枝、曾聰
    驥、黃兩仁結證情節〔參見９５年度偵緝字第２７５１號卷
    第３６頁至第４０頁〕，互核相符，復有互助會單影本壹件
    〔附９１年度偵字第３８００號卷第８頁〕足佐。且查：
    一、被告於本院審理時，提出互助會會單本壹件〔附本院卷
        〕，自陳所冒標之互助會係「藍色」標示之會員〔參見
        ９６年３月２６日準備程序筆錄第２頁〕，據此，其冒
        標之互助會應為所提出會單以「藍色」標示之「金英」
        、「虹如」、「曾聰驥」、「孫明輝」、「詹文協」、
        「甲○○」等陸會〔被告誤計為柒會〕。
　　二、本件民間互助會於８６年５月１０日鳩組成立，依當時
　　　　民事法制，合會係會首與會員間所訂立之契約，會員與
　　　　會員間並無法律關係之存在，會員在得標前須按期繳納
　　　　活會會款，得標後須按期繳納死會會款，會首冒標互助
　　　　會，所詐得者係活會會員給付與會首之會款；本件互助
　　　　會停會前最後壹次係「９０年１１月」標會，而由「林
　　　　金玉」得標，業據被告陳明，與證人甲○○偵訊時證述
　　　　情節〔參見偵卷第３８頁〕，互核相符；遍查全部卷證
　　　　，並無積極確切之事證足認被告於何時冒標附表貳所示
　　　　互助會暨冒標之標金若干，按罪證有疑利於被告之原則
  　　　，關於被告冒標之時間，認定為「９０年５月１０日至
  　　　９０年１０月１０日」間，活會會員較少，較有利於被
    　　告，關於冒標之標金，參酌證人玉玉梅證稱：「〔標會
      　金額？〕不一定，有伍仟、陸仟、柒仟」〔參見９５年
        度偵緝字第２７５１號卷第３９頁〕，認定冒標之標金
        為柒仟元，活會會員應納會款較少，較有利於被告。據
        此，會結被告詐得之金額合計為「壹佰肆拾萬肆仟元正
        」〔詳如附表貳，起訴書載為肆佰伍拾玖萬元〕。
　　三、本件事證明確，被告之上揭犯行，堪予認定。
貳、被告為事實欄所示行為後，刑法業經　總統於９４年２月２
    日以總統華總一義字第０９４０００１４９０１號令修正公
    布第１～３、５、１０、１１、１５、１６、１９、２５～
    ２７、第四章章名、２８～３１、３３～３８、４０～４２
    、４６、４７、４９、５１、５５、５７～５９、６１～６
    ５、６７、６８、７４～８０、８３～９０、９１－１、９
    ３、９６、９８、９９、１５７、１８２、２２０、２２２
    、２２５、２２９－１、２３１、２３１－１、２９６－１
    、２９７、３１５－１、３１５－２、３１６、３４１、３
    ４３條條文；增訂第４０－１、７５－１條條文；刪除第５
    ６、８１、９４、９７、２６７、３２２、３２７、３３１
    、３４０、３４５、３５０條條文；並自９５年７月１日施
    行。現行刑法第２條第１項規定：「行為後法律有變更者，
    適用行為時之法律。但行為後之法律有利於行為人者，適用
    最有利於行為人之法律。」，其中〔一〕刑法第３３９條第
    １項規定：「意圖為自己或第三人不法之所有，以詐術使人
    將本人或第三人之物交付者，處五年以下有期徒刑、拘役或
    科或併科一千元以下罰金。」。惟現行刑法第３３條第５款
　　規定「罰金：新臺幣一千元以上，以百元計算之。」。修正
　　後罰金刑最低度重於行為時法，新法非有利於行為人。〔二
　　〕行為時刑法第５５條後段規定：「犯一罪而其方法或結果
    之行為犯他罪名者，從一重處斷。」。現行刑法刪除第５５
    條關於牽連犯之規定；比較新、舊法律，新法非有利於行為
    人。〔三〕現行刑法第５５條修正為「一行為而觸犯數罪名
    者，從一重處斷。但不得科以較輕罪名所定最輕本刑以下之
    刑。」。上開條文但書係科刑限制，為法理之明文化，非屬
    法律變更〔最高法院９５年第８次刑事庭會議決議意旨參照
    〕。〔四〕行為時刑法第５６條規定：「連續數行為而犯同
    一之罪名者，以一罪論。但得加重其刑至二分之一。」。現
    行刑法業將刑法第５６條刪除；比較新、舊法律，行為後之
    法律不利於行為人。
參、核被告乙○○所為，係犯刑法第２１６條、第２２０條第１
    項、第２１０之行使偽造私文書罪、同法第３３９條第１項
    之詐欺取財罪。偽造署押，為偽造標單之部分行為，偽造私
    文書之低度行為，為行使偽造私文書之高度行為所吸收，均
    不另論罪；被告所為附表貳所示當次開標時之詐欺行為，其
    詐欺對象為實際上應給付會款與被告之活會會員〔如附表貳
    當期活會會數欄〕，有同種想像競合犯之關係，仍應從一重
    之詐欺取財罪處斷；其先後多次行使偽造私文書、詐欺取財
    之犯行，均時間緊接，犯罪構成要件相同，顯各係基於概括
    之犯意而為，依修正前刑法連續犯之規定，依序論以行使偽
    造私文書罪、詐欺取財罪，並均加重其刑；所犯上開貳罪，
    有方法結果之關係，依刑法修正前刑法牽連犯之規定，從較
    重之行使偽造準私文書罪處斷；起訴書原認被告冒標「林金
    玉」、「甲○○」之互助會，嗣公訴人於本院審理時補正如
    事實欄，茲據之審結如上；爰審酌被告召集互助會多次冒標
    ，終而停止互助會，兼酌及其犯罪之動機、目的、手段、犯
    罪所生之損害，已與部份會員成立民事和解，暨犯罪後態度
    等一切情狀，量處如主文所示之刑；偽造之互助會標單〔含
    偽造之署押〕並未扣案，復據被告陳明「冒標之標單標在標
    完就丟了」〔參見本院簡式審判筆錄第３頁〕，衡情斟之，
    開標後多將標單丟棄，顯已滅失，爰不為沒收之諭知。
據上論斷，應依刑事訴訟法第２７３條之１第１項、第２９９條
第１項前段，刑法第２條第１項，修正前刑法第５６條、第２１
６條、第２２０條第１項、第２１０條、第３３９條第１項、第
５５條，罰金罰鍰提高標準條例第１條前段，判決如主文。
本案經檢察官蔡元仕到庭執行職務。
中　　華　　民　　國　　96　　年　　4 　　月　　30　　日
                  刑事第一庭    法　官  陳福來
以上正本證明與原本無異。
如不服本判決應於送達後10日內向本院提出上訴狀。
                                書記官  林兆嘉
中　　華　　民　　國　　96　　年　　6 　　月　　7 　　日
附錄本案論罪科刑法條全文：
修正前中華民國刑法第二百一十條
〔偽造變造私文書罪〕
偽造、變造私文書，足以生損害於公眾或他人者，處五年以下有
期徒刑。
修正前中華民國刑法第二百一十六條
〔行使偽造變造或登載不實之文書罪〕
行使第二百十條至第二百十五條之文書者，依偽造、變造文書或
登載不實事項或使登載不實事項之規定處斷。
修正前中華民國刑法第二百二十條
在紙上或物品上之文字、符號、圖畫、照像，依習慣或特約，足
以為表示其用意之證明者，關於本章及本章以外各罪，以文書論
。
錄音、錄影或電磁紀錄，藉機器或電腦之處理所顯示之聲音、影
像或符號，足以為表示其用意之證明者，亦同。
稱電磁紀錄，指以電子、磁性或其他無法以人之知覺直接認識之
方式所製成之紀錄，而供電腦處理之用者。
修正前中華民國刑法第三百三十九條
〔普通詐欺罪〕
意圖為自己或第三人不法之所有，以詐術使人將本人或第三人之
物交付者，處五年以下有期徒刑、拘役或科或併科一千元以下罰
金。
以前項方法得財產上不法之利益或使第三人得之者，亦同。
前二項之未遂犯罰之。
附表壹：
　一、會首含會員合計陸拾陸名。
　二、每會每月新台幣貳萬元整。
　三、會期自８６年５月１０日起，至９１年１０月１０日止；
      每月十日下午二時，在會首住處即臺北縣樹林市○○街２
      ４巷１０弄１１號開標。
┌──┬────────────────────────────┐
│會首│乙○○                                                  │
├──┼────────────────────────────┤
│會  │黃兩仁、李美雲、黃詩涵、陳塗龍、柏　信、施鈴鳳、施鈴秋、│
│    │翁美娥、鄧文哲、何豊慧、李棋祿、梁宜龍、周賜禮、陳雅燕、│
│    │莊金花、莊金花、林小平、素　珠、金　英、虹　如、呂　松、│
│員　│曾聰冀、曾聰冀、王水山、林永敦、劉麗省、劉麗省、劉麗蓉、│
│    │孫明輝、劉新武、劉新武、彭日西、黃梅妹、彭時通、黃月春、│
│    │林金玉、黃法欽、楊智雄、楊淑玲、張美英、楊美雲、詹文協、│
│    │安　利、甲○○、賴振雲、原　承、原　承、金　蓮、王平進、│
│    │王鵬雄、黃瑞錫、宏　錫、陳德和、展　嘉、吉　祥、悅　發、│
│    │成　憶、承　進、承　進、張嘉銘、陳福生、陳福生、陳福生、│
│    │陳兩傳、周　煌。　                                      │
└──┴────────────────────────────┘
附表貳：
┌──┬────┬────┬─────┬────┬─────┬────────┐
│編號│日    期│遭冒標之│標金〔新台│當期活會│詐得金額  │備            註│
│    │        │會　　員│幣元〕    │會    數│新台幣元  │                │
├──┼────┼────┼─────┼────┼─────┼────────┤
│一  │91/05/10│「金英」│7000.     │18會〔含│13000 X 18│                │
│    │        │、「虹如│          │被冒標之│=234000   │                │
│    │        │」、「曾│          │會員〕  │          │                │
├──┼────┤聰驥」、├─────┼────┼─────┼────────┤
│二  │91/06/10│「孫明輝│7000.     │18會〔含│13000 X 18│                │
│    │        │」、「詹│          │被冒標之│=234000   │                │
│    │        │文協」、│          │會員暨此│          │                │
│    │        │「甲○○│          │前被冒標│          │                │
│    │        │」      │          │之會員〕│          │                │
├──┼────┤        ├─────┼────┼─────┼────────┤
│三  │91/07/10│        │7000.     │仝上。  │13000 X 18│                │
│    │        │        │          │        │=234000   │                │
├──┼────┤        ├─────┼────┼─────┼────────┤
│四  │91/08/10│        │7000.     │仝上。  │13000 X 18│                │
│    │        │        │          │        │=234000   │                │
├──┼────┤        ├─────┼────┼─────┼────────┤
│五  │91/09/10│        │7000.     │仝上。  │13000 X 18│                │
│    │        │        │          │        │=234000   │                │
├──┼────┤        ├─────┼────┼─────┼────────┤
│六  │91/10/10│        │7000.     │仝上。  │13000 X 18│                │
│    │        │        │          │        │=234000   │                │
├──┴────┴────┼─────┴────┴─────┴────────┤
│合                   計 │壹佰肆拾萬肆仟元正。                              │
└────────────┴─────────────────────────┘
